臺灣高雄地方法院刑事判決　　　　　　95年度簡上字第1262號
上　訴　人
即　被　告　甲○○
上列上訴人因毒品危害防制條例案件，不服本院高雄簡易庭中華
民國95年9 月27日95年度簡字第6004號所為第一審判決（聲請簡
易判決處刑書案號：臺灣高雄地方法院檢察署95年度毒偵字第62
76號），提起上訴，本院管轄之第二審合議庭改依通常程序審理
，自為第一審判決如下：
    主  文
原判決撤銷。
本件免訴。
    理  由
一、聲請簡易判決處刑意旨略以：被告甲○○前於民國87年間，
    因施用毒品案件，經本院以87年度毒聲字第742 號裁定送觀
    察、勒戒後，認有繼續施用毒品之傾向，經本院以87年度毒
    聲字第742 號裁定令入戒治處所施以強制戒治，於88年7 月
    13日戒治期滿，由臺灣高雄地方法院檢察署檢察官以88年度
    戒毒偵字第85號為不起訴處分確定；復於91年間因施用毒品
    案件，經臺灣高雄地方法院檢察署檢察官起訴並聲請強制戒
    治，經本院以91年度毒聲字第6819號裁定令入戒治處所施以
    強制戒治，於93年1 月1 日執行完畢。詎其戒治執行完畢後
    ，仍未戒除毒癮，基於施用第二級毒品之犯意，於95年7 月
    3 日上午8 時30分許，在高雄縣林園鄉○○街61號房間內，
    施用第二級毒品甲基安非他命。嗣於95年7 月5 日凌晨2 時
    許，經警強制採尿送驗而查獲，因認被告涉犯毒品危害防制
    條例第10條第2 項之施用第二級毒品罪嫌等語。
二、按「案件曾經判決確定者，應為免訴之判決」，刑事訴訟法
    第302 條第1 款定有明文。案件曾經判決確定者，應為免訴
    之判決，係以同一案件，已經法院為實體上之確定判決，該
    被告應否受刑事制裁，即因前次判決而確定，不能更為其他
    有罪或無罪之實體上裁判；此項原則，關於實質上一罪或裁
    判上一罪，其一部事實已經判決確定者，對於構成一罪之其
    他部分，亦均應適用。
三、次按現行刑法業已於95年7 月1 日施行，而修正前刑法第56
    條規定：「連續數行為而犯同一之罪名者，以一罪論。但得
    加重其刑至2 分之1 。」，修正後之刑法則刪除上開第56條
    連續犯之規定，則95年7 月1 日以後，法律已無連續犯之規
    定可資適用。則就於跨越現行刑法施行前、後所為多次施用
    毒品犯行之論罪，雖有認為：「對於施用毒品等之習慣性犯
    罪行為，於舊法時期發生並完成之行為，依裁判時之新法第
    2 條第1 項，適用有利於行為人之法律；於修正後發生並完
    成之犯罪，則依新法處理。前後兩者，再就刑法第51條之適
    用，依新法第2 條第1 項比較結果，適用舊法有關數罪併罰
    之規定處理。」（臺灣高等法院暨所屬法院因應新修正刑法
    施行座談會第17號提案之研討結論要旨參照），即將在修正
    前所犯數次施用毒品行為依修正前刑法之規定論以一個連續
    犯；另將在修正後所犯施用毒品行為，依新法處理（即可能
    論以一罪，但未說明是接續犯，或集合犯），然後再將此二
    段施用毒品行為，再論以數罪併罰。惟本院認：
  (一)按「刑事法若干犯罪行為態樣，本質上原具有反覆、延續實
    行之特徵，立法時既予特別歸類，定為犯罪構成要件之行為
    要素，則行為人基於概括之犯意，在密切接近之一定時、地
    持續實行之複次行為，倘依社會通念，於客觀上認為符合一
    個反覆、延續性之行為觀念者，於刑法評價上，即應僅成立
    一罪。學理上所稱『集合犯』之職業性、營業性或收集性等
    具有重複特質之犯罪均屬之，例如經營、從事業務、收集、
    販賣、製造、散布等行為概念者是」（最高法院95年度台上
    字第1079號判決參照），而集合犯與連續犯之區別則在於立
    法者已將本質上具有反覆、延續實行之特徵予特別歸類而定
    為犯罪構成要件之行為要素，且依社會通念於客觀上認為符
    合一個反覆、延續性之行為觀念者即應僅成立集合犯之一罪
    ，反之則係連續犯。依毒品危害防制條例第2 條第1 項規定
    之「毒品」的定義，可知毒品因具有高度之成癮性及濫用性
    ，即一方面因「耐藥性」影響，導致行為人必須逐漸增加施
    用劑量，方能達成相同效果；他方面則因「生理依賴性」及
    「心理依賴性」影響，導致行為人對毒品產生強烈渴求，終
    至不能根絕；由此可知，施用毒品之行為本身，其構成要件
    之行為要素係具有成癮、濫用之反覆、延續實行，且依社會
    通念於客觀上認為符合一個反覆、延續性之行為觀念，於刑
    法評價上，即應僅成立「集合犯」之一罪。
  (二)且不論係將修正後所犯數次施用毒品行為，論以「接續犯」
    或「集合犯」，如再將修正前之數次施用毒品行為，論以「
    連續犯」，則就同一多次施用毒品行為，前後竟割裂理論適
    用，即有矛盾。況縱如上開研討結論要旨所認有新舊法比較
    ，而採有利於行為人之輕法，但上開結論「二段併罰說」，
    不但前段採取連續犯見解比採取集合犯見解更不利於行為人
    （即得加重其刑至二分之一），後段又與前段數罪併罰，等
    於前段加重，後段又因併罰再加重，就其結論反而更加不利
    於行為人。
  (三)綜上所述，本院認為施用毒品既屬集合犯之性質，不論於刑
    法修正前、後均是如此，故縱行為人於刑法修正前、後各有
    施用毒品行為，亦應僅論以一次構成要件的施用毒品行為，
    以求理論之一致。
四、查被告於95年5 月18日上午某時，在高雄縣林園鄉○○村○
    ○街61號施用第二級毒品甲基安非他命之犯行，經本院於95
    年8 月21日以95年度簡字第5049號判處有期徒刑4 月，並於
    95年9 月15日確定，此有上開刑事判決書、臺灣高等法院被
    告前案紀錄表各1 份在卷可佐，本件被告此次被訴之施用第
    二級毒品犯行，參諸前開說明，可認定與上述經判決確定之
    犯行間，具有集合犯之實質上一罪關係，而為同一案件，且
    在前述案件既判力範圍內，則該案既已判決確定，本案應為
    其確定判決效力所及，是上訴意旨認其於95年5 月至7 月間
    之施用第二級毒品犯行，係連續犯乙節，雖因修法後業已廢
    除連續犯之規定，尚難認有理由，然本件施用毒品犯行，依
    前開說明，與上開論罪科刑之確定判決部分，應評價認屬包
    括一罪之集合犯，故原審未及詳究，遽予論罪科刑，尚有未
    洽，自應由本院予以撤銷改判，並諭知免訴之判決。
五、按檢察官聲請以簡易判決處刑之案件，經法院認為有第451
    條之1 第4 項但書之情形者，應適用通常訴訟程序審判之，
    刑事訴訟法第452 條定有明文。是本案檢察官就被告涉嫌持
    有甲基安非他命之犯行聲請簡易判決處刑，經本院審理後，
    認應為免訴之諭知，而有刑事訴訟法第451 條之1 第4 項但
    書第3 款之情形，依前揭規定，除應撤銷原判決外，應由本
    院逕依通常程序審理後，自為第一審判決，併此敘明。
六、另臺灣高雄地方法院檢察署95年度毒偵字第8142號、96年度
    毒偵字第449 號聲請併案部分，因本案業經本院為無罪判決
    ，上開併案部分，自應退由檢察官另為適法之處理，附此敘
    明。
據上論斷，應依刑事訴訟法第452 條、第451 條之1 第4 項但書
第3 款、第455 條之1 第1 項、第3 項、第369 條第2 項、第36
4 條、第302 條第1 款、第307條，判決如主文。
中　　華　　民　　國　　96　　年　　1 　　月　　31　　日
                刑事第十一庭  審判長法　官  何秀燕
                                    法　官  吳金芳
                                    法　官  林揚奇
以上正本證明與原本無異。
如不服本判決應於送達後10日內向本院提出上訴狀。
中　　華　　民　　國　　96　　年　　1 　　月　　31　　日
                                    書記官  于耀文
